ACORDAO-COMPLETO-2567482

ACÓRDÃO 323/2023 ATA 7/2023 - PLENÁRIO

VISTOS, relatados e discutidos esses autos de aposentadoria de Everaldo Narcizo Moreira no cargo de Motorista Oficial da Fundação Nacional de Saúde.
ACORDAM os ministros do Tribunal de Contas da União, reunidos em sessão do Plenário, ante as razões expostas pelo Relator, e com fundamento nos artigos 71, inciso III, da Constituição Federal de 1988, 1º, inciso V e 39, inciso II, da Lei 8.443/1992, 1º, inciso VIII, 259, inciso II, 260, §§ 1º e 2, e 262, do Regimento Interno, e na Súmula TCU 106, em:
9.1. rever de ofício o Acórdão 6145/2020-TCU-Primeira Câmara para considerar ilegal o ato de aposentadoria de Everaldo Narcizo Moreira, cancelando o respectivo registro;
9.2. dispensar a devolução das quantias recebidas de boa-fé pelo interessado até a data de ciência desta decisão pela Fundação Nacional de Saúde;
9.3. determinar à Fundação Nacional de Saúde que:
9.3.1. no prazo de quinze dias, a contar da ciência desta decisão, cesse os pagamentos decorrentes do ato impugnado, sob pena do ressarcimento das quantias pagas indevidamente e responsabilização solidária da autoridade competente;
9.3.2. comunique ao interessado a presente deliberação e o alerte que o efeito suspensivo proveniente da interposição de eventuais recursos junto ao TCU não o exime da devolução dos valores percebidos indevidamente, caso o recurso não seja provido;
9.3.3. no prazo de 30 (trinta) dias, a contar da ciência deste acórdão encaminhe a este Tribunal documentos comprobatórios de que o interessado está ciente do julgamento deste Tribunal;
9.3.4. emita novo ato de aposentadoria do interessado, livre da irregularidade apontada, disponibilizando-o a este Tribunal, por meio do Sistema e-Pessoal, nos termos e prazos fixados na IN-TCU 78/2018.

Revisão de ofício de ato de concessão de aposentadoria.

Fundação Nacional de Saúde

3. Interessados: Everaldo Narcizo Moreira (XXX.562.831-XX)

13.1. Ministros presentes: Vital do Rêgo (na Presidência), Benjamin Zymler, Augusto Nardes, Jorge Oliveira (Relator) e Antonio Anastasia.
13.2. Ministros-Substitutos convocados: Augusto Sherman Cavalcanti, Marcos Bemquerer Costa e Weder de Oliveira.

JORGE OLIVEIRA

Adoto como Relatório a instrução da Unidade de Auditoria Especializada em Pessoal (AudPessoal) (peça 46) , aprovada pelo corpo diretivo daquela unidade (peça 47) e pelo Ministério Público junto ao TCU (peça 48) :
"INTRODUÇÃO
1.	Trata-se de ato de concessão de aposentadoria acima mencionado, de ex-servidor da Fundação Nacional de Saúde.
2.	O ato foi submetido eletronicamente, para fim de registro, à apreciação do Tribunal de Contas da União (TCU) , de acordo com o art. 71, inciso III, da Constituição Federal. 
EXAME TÉCNICO
Encaminhamentos anteriores
3.	Por meio do Acórdão 6145/2020-TCU-Primeira Câmara, relator Ministro Walton Alencar Rodrigues, o ato foi apreciado pela legalidade (peça 15) .
4.	Posteriormente, por meio de expediente à peça 18, a entidade gestora informou que houve pagamento incorreto de rubrica salarial (GACEN) . Diante disto, foi elaborada instrução técnica (peça 28) , a qual contou com anuência da Unidade Técnica (peça 29) , propondo a oitiva do interessado, com respectivo sorteio de relator, a fim de avaliar a possível revisão de Ofício da deliberação.
5.	A proposta descrita foi acolhida pelo Ministro-relator, conforme Despacho à peça 31. A peça 32, consta Ofício de oitiva, o qual foi respondido à peça 34. Destarte, o Processo está apto a ser instruído no mérito.
Exame das constatações
6.	À peça 18, pg. 2, o Gestor informa que o interessado não faria jus à incorporação de "GACEN" aos proventos de aposentadoria, por não ter cumprido os requisitos elencados na Lei 13.324/2016, dentre eles o respectivo percebimento pelo período mínimo de 60 meses antes da data de aposentadoria. No caso, houve pagamento por 1 ano e 8 meses (peça 18, pg. 1) .
7.	Em síntese dos argumentos apresentados em resposta à oitiva, têm-se:
a) apresenta Jurisprudências que justificariam a legalidade do pagamento;
b) alegação genérica, desprovida de documentação suporte, de que desempenhou atividades de combate à endemia e/ou correlatas;
c) cabe esclarecer que o contracheque à peça 34, pg. 7, não se refere ao interessado.
8.	Conforme descrição da tabela salarial à peça 36, pg. 2, a "GACEN" é devida ao "titular do cargo de Motorista ou de Motorista Oficial que, em caráter permanente, realizar atividades de apoio e de transporte das equipes e dos insumos necessários para o combate e controle das endemias".
9.	Em vista do exposto, o pagamento da rubrica não é inerente ao cargo e depende do titular exercer, em caráter permanente, a atividade nos moldes delineados; adquirindo, assim, características pro labore faciendo. Frise-se também que o cargo em análise não consta no rol de cargos elencados à peça 36, pg. 1, em cujas atribuições é inerente o combate à endemias e/ou atividades diretamente correlatas. 
10.	As Jurisprudências citadas pelo interessado não se amoldam ao caso, visto que a tese esposada nas respectivas ementas dos julgados é relativa a paridade no pagamento da rubrica aos aposentados, considerando que a tabela salarial indica que o valor devido aos inativos seria de 50 pontos e aos ativos, de 100 pts. No presente caso, o objeto de discussão é se o interessado cumpriu os requisitos para lograr perceber este valor em seus proventos e não o valor eventualmente devido, caso fosse legal.
11.	Diante do exposto, não há como reconhecer a regularidade do percebimento da "GACEN" nos proventos, visto que não computou o período mínimo (60 meses) de seu percebimento na data anterior à aposentadoria, conforme requisito legal para respectiva incorporação.
CONCLUSÃO
12.	Cabe rejeitar os argumentos apresentados e propor a revisão de Ofício da deliberação reportada no item 3 desta instrução, no sentido de considerar ilegal o ato de aposentadoria do interessado, com determinação para ajuste nos proventos atuais, visto que a irregularidade tem reflexo até a presente data (ref. 10/2022 - peça 35) .
PROPOSTA DE ENCAMINHAMENTO
13.	Ante o exposto, conforme o preceituado no artigo 71, inciso III, da Constituição Federal de 1.988; c/c os artigos. 1º, inciso V, e 39, inciso II, da Lei 8.443/1992, c/c os artigos 1º, inciso VIII, 260, §§ 1º e 2º, do Regimento Interno/TCU, e tomando por base as informações prestadas pelo órgão de controle interno e as verificações feitas pela unidade técnica, na forma prevista no artigo 260, caput, do referido Regimento, propõe-se: 
a) a revisão de ofício do Acórdão 6145/2020-TCU-Primeira Câmara, relator Ministro Walton Alencar Rodrigues, para que o ato abaixo descrito passe a ser considerado ilegal; 
- EVERALDO NARCIZO MOREIRA, CPF XXX.562.831-XX, ato número 66511/2019 (inicial) .
b) dispensar o ressarcimento das quantias indevidamente recebidas de boa-fé, nos termos da Súmula TCU n. 106; 
c) determinar à Fundação Nacional de Saúde, com base no art. 45 da Lei 8.443/1992 e no art. 4º, inciso I, da Resolução TCU 315/2020, que:
c.1) faça cessar os pagamentos decorrentes do ato impugnado, comunicando ao TCU, no prazo de quinze dias, as providências adotadas, nos termos dos art. 262, caput, do Regimento Interno do TCU, 8º, caput, da Resolução - TCU 206/2007;
c.2) cadastre novo ato, livre da irregularidade apontada, submetendo-o ao TCU no prazo de trinta dias, nos termos dos arts. 262, § 2º, do Regimento Interno do TCU e 19, § 3º, da Instrução Normativa - TCU 78/2018; 
c.3) informe ao interessado o teor do Acórdão que vier a ser prolatado, encaminhando ao TCU, no prazo de trinta dias, comprovante da data de ciência pelo interessado, nos termos do art. 4º, § 3º, da Resolução - TCU 170/2004, alertando-o de que o efeito suspensivo proveniente de eventual interposição de recurso não o exime da devolução dos valores indevidamente percebidos após a notificação, em caso de não provimento desse recurso."
É o Relatório.

não há

Procuradora-Geral Cristina Machado da Costa e Silva

REVISÃO DE OFÍCIO. APOSENTADORIA. CONSTATAÇÃO DE QUE O SERVIDOR NÃO CUMPRIU OS REQUISITOS NECESSÁRIOS À PERCEPÇAO DA GRATIFICAÇÃO DE ATIVIDADE DE COMBATE E CONTROLE DE ENDEMIAS (GACEN). ILEGALIDADE. NEGATIVA DE REGISTRO. DETERMINAÇÕES. A partir da Lei 13.324/2016, a incorporação da Gacen somente se dá mediante opção e desde que, dentre outros requisitos, o servidor tenha percebido a parcela por no mínimo sessenta meses antes da data da aposentadoria.

APOSENTADORIA (APOS)

Em exame o ato de concessão de aposentadoria de Everaldo Narcizo Moreira no cargo de Motorista Oficial da Fundação Nacional de Saúde (Funasa) . 
Por meio do Acórdão 6145/2020-TCU-Primeira Câmara, Relator: Ministro Walton Alencar Rodrigues, o ato foi considerado legal. Posteriormente, a Funasa informou que o beneficiário percebe de modo incorreto parcela relativa à Gratificação de Atividade de Combate e Controle de Endemias (Gacen) , vez que não exerceu as atividades correspondentes pelo período mínimo de sessenta meses, conforme determina a Lei 13.324/2016 (peça 18) . 
Instaurado o processo de revisão de ofício, promoveu-se a oitiva do interessado. Em sua manifestação, alegou, em síntese, haver decisões judiciais que amparariam a percepção da parcela para aqueles servidores que comprovassem o exercício em caráter permanente de atividades de combate e controle de endemias, sendo esse o seu caso.
A AudPessoal, por sua vez, assinalou que a aposentadoria do interessado está em desacordo com a Lei 13.324/2016, visto que o período de recebimento da Gacen, quando em atividade, foi de apenas vinte meses. Além disso, que as decisões judiciais apresentadas tratam de tema diverso, qual seja, a paridade no pagamento da rubrica aos aposentados, considerando que a tabela salarial indica que o valor devido aos inativos seria de cinquenta pontos e, aos ativos, de cem pontos. No presente caso, todavia, a discussão se dá acerca dos requisitos necessários à percepção da parcela na inatividade (peças 28 e 46) .
Acompanho, por seus fundamentos, os pareceres. De fato, conforme informado pela própria Funasa, o interessado recebeu a Gacen por apenas vinte meses, período inferior aos sessenta meses exigidos pelo art. 92, § único, da Lei 13.324/2016, para incorporação da parcela aos proventos de aposentadoria.
Além disso, não está comprovado nos autos que o beneficiário exerceu, em caráter permanente, atividades de apoio e transporte das equipes e dos insumos necessários para o combate e controle das endemias. Não consta dos autos, ainda, qualquer decisão judicial que pudesse assegurar a ele o recebimento da parcela, nem houve o pagamento retroativo, que pudesse ensejar o reconhecimento de eventual erro da Administração. 
Diante dessas circunstâncias, o ato deve ser considerado ilegal, com a negativa de seu registro.
	Ante o exposto, voto no sentido de que o Tribunal adote o acórdão que ora submeto à apreciação deste Colegiado.
TCU, Sala das Sessões, em 1 de março de 2023.
JORGE OLIVEIRA 
Relator